臺灣臺中地方法院行政訴訟判決
110年度交字第362號
原      告  謝志銘  
被      告  臺中市交通事件裁決處
                      設臺中市○○區○○○路00號
代  表  人  黃士哲    住同上
訴訟代理人  黃曉妍律師
上列當事人間交通裁決事件，原告不服被告民國110年7月27日中
市裁字第68-ZGA234614、68-ZGA234617號裁決書，提起行政訴訟
，本院判決如下：
    主  文
原處分二撤銷。
原告其餘之訴駁回。
訴訟費用新臺幣參佰元由被告負擔二分之一，餘由原告負擔。被
告應給付原告新臺幣壹佰伍拾元。
    事實及理由
一、程序事項：按行政訴訟法第237 條之7 規定，交通裁決事件
    之裁判，得不經言詞辯論為之。本件屬交通裁決事件，依兩
    造所述各節及卷內資料其事證已臻明確，本院認無經言詞辯
    論之必要，爰不經言詞辯論而為判決。
二、事實概要：原告所有號牌F2-3659號自用小客車（下稱系爭
    車輛）先後於：㈠民國110年4月17日16時43分許，行經國道3
    號北向169.3公里處(中港系統交流道)，因「行駛高速公路
    未依規定變換車道」之違規行為，㈡110年4月17日16時43分
    許，行經國道3號北向169.2公里處(中港系統交流道)，因「
    行駛高速公路未依規定變換車」之違規行為，㈢110年4月17
    日16時43分許，行經國道3號北向169.1公里處(中港系統交
    流道)，因「行駛高速公路未依規定變換車」之違規行為，㈣
    110年4月17日16時44分許，行經國道4號東向3.3公里處，因
    「行駛高速公路未依規定變換車」之違規行為，遭民眾於11
    0年4月17日檢具事證檢舉，經內政部警政署國道公路警察局
    第七公路警察大隊（下稱舉發機關）員警認定該車輛先後違
    反道路交通管理處罰條例第33條第1項第4款規定，逕行對車
    主即原告掣開第ZGA234614、ZGA234615、ZGA234616、ZGA23
    4617號舉發違反道路交通管理事件通知單。原告提出申訴後
    ，被告將ZGA234615、ZGA234616號舉發通知單併入ZGA23461
    4號舉發通知單處罰，審酌原告未於到案期限檢具事證及應
    歸責人相關資料，向被告告知應歸責人，被告即依道路交通
    管理處罰條例第85條第4項規定，推定原告有過失，並依道
    路交通管理處罰條例第85條第1項後段「仍依本條例各該違
    反條款規定處罰」之規定，續於110年7月27日以中市裁字第
    68-ZGA234614、68-ZGA234617號裁決書（下稱原處分一、二
    ），依道路交通管理處罰條例第33條第1項第4款、第63條第
    1項第1款及「違反道路交通管理事件統一裁罰基準表」之規
    定，按期限內到案之基準，分別裁處原告第1階段罰鍰新臺
    幣（下同）3,000元，並記違規點數1點及罰鍰3,000元，並
    記違規點數1點。
三、原告主張略以：原告承認有疏忽與違規事實，予以改進，依
    據「憲法」比例原則，道路交通管理處罰條例第85條之1規
    定，連續舉發，需違規地點相距6公里以上，違規時間相隔6
    分鐘以上，或行駛經過一個路口以上，原告於2分鐘內，2公
    里內，因未依規定全程使用方向燈，卻被開罰計罰鍰6000元
    ，認為罰鍰實在過重，違反「憲法」比例原則等語，並聲明
    ：原處分一、二撤銷，訴訟費用由被告負擔。
四、被告答辯則以：
  ㈠本件應適用之法律依據為道路交通管理處罰條例第33條第1項
    第4 款、第63條第1 項第1 款、第7 條之1 、第85條第1項
    、第4 項、高速公路及快速公路交通管制規則第11條、第6
    條第1 項、道路交通安全規則第91條第1項第6款、第109條
    第2項第2款、道路交通標誌標線號誌設置規則第149條第1項
    第1款、第189條之1等規定。
  ㈡案經轉據舉發機關110年6月28日國道警七交字第11077001011
    號函復說明略以：「經檢視相關證據資料，該車於旨揭時、
    地4次變換車道未依規定使用方向燈違規屬實」。
  ㈢次查舉發機關檢附之採證光碟，確認檢舉民眾行車紀錄器畫
    面時間2021/04/17 16：43：11時至16：44：20時檢舉民眾
    車輛(下稱)行駛於國道3號北向169公里中港系統出口往國道
    4號之減速車道上，當時一台小客車(下稱系爭車輛)行駛於
    該車前方，畫面顯示小貨車前方門架由左至右設置「國道4
    號西 清水↖」、「國道4號東 神岡↗」標誌，路面由原本的
    單一車道以穿越虛線畫分為左右兩車道，系爭車輛未顯示右
    側方向燈，即由穿越虛線左側向右變換車道至穿越虛線右側
    ，完成變換車道之行為(第一次未依規定變換車道)，往國道
    4號北向往神岡方向行駛，該車跟著往國道4號北向往神岡方
    向之單線車道行駛，該車駛近系爭車輛，畫面顯示系爭車輛
    號牌為F2-3659，系爭車輛行駛一段距離後，畫面顯示系爭
    車輛左前方出現槽化線，槽化線末端出現穿越虛線延伸至右
    側路緣線，系爭車輛未顯示左側方向燈，從穿越虛線右側向
    左變換車道至穿越虛線左側，完成變換車道之行為(第二次
    未依規定變換車道)，緊接著即顯示左側方向燈2次後立即關
    閉方向燈，開始向左變換至內側車道，完成變換車道之行為
    (第三次未依規定變換車道)，之後行經國道四號北向3公里
    之標誌牌，復行駛內側車道一段距離。不久，系爭車輛顯示
    左側方向燈一次即關閉方向燈，並開始向左變換車道，完成
    變換車道之行為(第四次未依規定變換車道)，並行駛一段距
    離。
　㈣原告主張被告認不足採。蓋因：㈠依道路交通安全規則第109
    條第2項第2款規定，「變換車道時應先顯示欲變換車道方向
    之燈光」係指變換車道所應顯示方向燈之義務，應視欲變換
    至左邊或右邊之車道而定其顯示左側方向燈或右側方向燈之
    義務，且該「欲變換車道方向之燈光」之義務應持續至「完
    成變換車道之行為」為止。㈡從上揭資料顯示，系爭車輛第
    一次違規變換車道係未顯示右側方向燈，逕自從穿越虛線左
    側變換至穿越虛線右側，完成變換車道之行為後行駛一段距
    離；第二次違規變換車道係未顯示左側方方向燈，逕自穿越
    虛線右側變換至穿越虛線左側，完成變換車道之行為；第三
    次違規變換車道係變換車道一開始有先顯示左側方向燈，未
    完成變換車道行為前即關閉方向燈，並繼續完成變換車道之
    行為後行駛一段距離；第四次違規變換車道係未變換車道一
    開始有先顯示左側方向燈，未完成變換車道行為前即關閉方
    向燈，並繼續完成變換車道之行為後行駛一段距離。㈢系爭
    車輛上開行為違反道路交通安全規則第109條第2項第2款、
    高速公路及快速公路交通管制規則第11條規定，依前揭說明
    ，自應以道路交通管理處罰條例第33條第1項第4款「行駛高
    速公路未依規定變換車道」處罰。又依交通部107年9月21日
    交路字第1070026758號函釋及警政署107年12月28日警署交
    字第1070177806號函釋意旨，系爭車輛係在變換車道完成、
    違規行為終了後，行駛一段距離後，再次變換車道過程中違
    反其義務或未完成其義務，其違規行為並非持續性行為，並
    無大法官解釋字第604號關於違規事實一直存在之違規行為
    連續舉發疑義，其違規行為核屬數行為。㈣本件爭執的兩件
    裁決即被告110年7月27日中市裁字第68-ZGA234614、68-Z23
    4617號裁決書，分別是針對第一次變換車道(未顯示右側方
    向燈)及第四次變換車道(未全程顯示左側方向燈)，其各應
    顯示燈光之方向不同，義務有別，違規地點不一，自得依「
    行政罰法」第25條第1項規定予以分別處罰等語，並聲明：
    原告之訴駁回，訴訟費用由原告負擔。
五、本院之判斷：
  ㈠按「（第1 項）汽車行駛於高速公路、快速公路或設站管制
    之道路，不遵使用限制、禁止、行車管制及管理事項之管制
    規則而有下列行為者，處汽車駕駛人新臺幣3 千元以上6 千
    元以下罰鍰：四、未依規定變換車道。（第6 項）第1 項之
    管制規則，由交通部會同內政部定之。」、「汽車駕駛人有
    下列各款所列條款之一者，除依原條款處罰鍰外，並予記點
    ：一、有第33條第1 項. . . 者，各記違規點數1 點。」，
    道路交通管理處罰條例第33條第1 項第4 款、第6 項及第63
    條第1 項第1 款分別定有明文。又交通部會同內政部依同條
    例第33條第6 項規定授權訂定之高速公路及快速公路交通管
    制規則第11條規定：「汽車在行駛途中，變換車道或超越前
    車時，應依標誌、標線、號誌指示，並不得有下列情形：一
    、驟然或任意變換車道。二、未依規定使用方向燈。三、未
    保持安全距離及間隔。四、駛離主線車道未依序排隊，插入
    正在連貫駛出主線之汽車中間。」是汽車行駛於高、快速公
    路欲變換車道時，自應遵循上開管制規則之規範，不得驟然
    或任意為之，且應先顯示方向燈告知其他用路人，並保持安
    全距離及間隔，方得超越或變換車道，如有違反，即屬未依
    規定變換車道，而該當道路交通管理處罰條例第33條第1項
    第4 款所定之處罰要件。至於依違反道路交通管理事件統一
    裁罰基準表之規定，小型車行駛高、快速公路未依規定變換
    車道，期限內繳納或到案聽候裁決者，統一裁罰基準為3,00
    0 元。
  ㈡查本件如事實概要所述之情事，有舉發機關第ZGA234614、Z2
    34617號舉發違反道路交通管理事件通知單、舉發機關110年
    6月28日國道警七交字第11077001011號函、原處分一暨送達
    證書、原處分二暨送達證書、違規資料查詢、汽車車籍查詢
    、採證光碟等資料附卷可稽（見本院卷第53、59、75-77、8
    3-93頁），堪信為真實。
  ㈢經本院勘驗調查舉發機關提供之採證光碟，製成勘驗筆錄附
    卷為證（見本院卷第107頁），勘驗結果為：檢舉民眾行車
    紀錄器畫面時間2021/04/17 16：43：11時至16：44：20時
    檢舉民眾車輛(下稱)行駛於國道3號北向169公里中港系統出
    口往國道4號之減速車道上，當時一台小客車(下稱系爭車輛
    )行駛於該車前方，畫面顯示小貨車前方門架由左至右設置
    「國道4號西 清水↖」、「國道4號東 神岡↗」標誌，路面由
    原本的單一車道以穿越虛線畫分為左右兩車道，系爭車輛未
    顯示右側方向燈，即由穿越虛線左側向右變換車道至穿越虛
    線右側，完成變換車道之行為，往國道4號北向往神岡方向
    行駛，該車跟著往國道4號北向往神岡方向之單線車道行駛
    ，該車駛近系爭車輛，畫面顯示系爭車輛號牌為F2-3659，
    系爭車輛行駛一段距離後，畫面顯示系爭車輛左前方出現槽
    化線，槽化線末端出現穿越虛線延伸至右側路緣線，系爭車
    輛未顯示左側方向燈，從穿越虛線右側向左變換車道至穿越
    虛線左側，完成變換車道之行為，緊接著即顯示左側方向燈
    2次後立即關閉方向燈，開始向左變換至內側車道，之後行
    經國道4號北向3公里之標誌牌，復行駛內側車道一段距離。
    不久，系爭車輛顯示左側方向燈一次即關閉方向燈，向左變
    換車道至中線車道。依上開勘驗結果可知，系爭車輛連續行
    駛於國道3號北向銜接至國道4號北向往神岡方向行駛，途中
    連續4次變換車道未依規定使用方向燈之行為，遭後方該車
    行車紀錄器檢舉等情。按「行車遇有轉向、減速暫停、讓車
    、倒車、變換車道等情況時所用之燈光及駕駛人之手勢，應
    依下列規定：六、變換車道時，應先顯示欲變換車道方向之
    燈光或手勢。」道路交通安全規則第91條第1項第6款分別定
    有明文、「汽車駕駛人，應依下列規定使用方向燈：……二、
    左（右）轉彎時，應先顯示車輛前後之左（右）邊方向燈光
    ；變換車道時，應先顯示欲變換車道方向之燈光，並應顯示
    至完成轉彎或變換車道之行為。」道路交通安全規則第109
    條第2項第2款定有明文。由上開規定可知，汽車行駛變換車
    道時，應先顯示欲變換車道方向之燈光，並應顯示至「完成
    」轉彎或變換車道之行為。依此，所謂變換車道之行為完成
    ，係指汽車車身已完全進入欲變換之車道內而言；如駕駛人
    僅於變換車道時開啟方向燈，未於車身完整進入左、右側車
    道前持續顯示燈號作動或變換燈號，自應認與上揭規定未符
    。而系爭車輛4次未全程使用方向燈之行為，違反高速公路
    及快速公路交通管制規則第11條第2款規定，該當道路交通
    管理處罰條例第33條第1項第4款「行駛高速公路未依規定變
    換車道」之違規。
  ㈣然關於原處分二（即110年7月27日以中市裁字第68-ZGA23461
    7號裁決書）部分：按「立法者固得以法律規定行政機關執
    法人員得以連續舉發 及隨同多次處罰之遏阻作用以達成行
    政管制之目的，但仍須 符合憲法第二十三條之比例原則及
    法律授權明確性原則。申言之，以連續舉發之方式，對違規
    事實繼續之違規行為，藉舉發其違規事實之次數，評價及計
    算其法律上之違規次數，並予以多次處罰，藉多次處罰之遏
    阻作用，以防制違規事實繼續發生，此種手段有助於目的之
    達成，對維護交通秩序、確保交通安全之目的而言，在客觀
    條件之限制下，更有其必要性及實效性。惟每次舉發既然各
    別構成一次違規行為，則連續舉發之間隔期間是否過密，以
    致多次處罰是否過當，仍須審酌是否符合憲法上之比例原則
    。」（司法院釋字第604號解釋理由書參照）。再按「第七
    條之二之逕行舉發案件有 下列情形之一者，得連續舉發：
    一、逕行舉發汽車行車速度超過規定之最高速限或低於規定
    之最低速度或有第三十三條第一項、第二項之情形，其違規
    地點相距六公里以上、違規時間相隔六分鐘以上或行駛經過
    一個路口以上。但其違規地點在隧道內者，不在此限。」，
    道路交通管理處罰條例第85條之1第2項第1款定有明文。準
    此，汽車駕駛人行駛高速公路數次未依規定變換車道（未依
    規定使用方向燈），如其違規地點相距未達6公里、違規時
    間相隔未達6分鐘或未行駛經過一個路口，即不得連續舉發
    ，此於交通勤務警察或依法令執行交通稽查任務人員依道交
    條例第7條之2規定逕行舉發案件，固得直接適用，然公路主
    管或警察機關受理道交條例第7條之1規定的民眾檢舉舉發案
    件，因同具當場不能製單舉發之情形，而有本質上之類似性
    ，亦應類推適用上開規定，始符道交條例第85條之1第2項第
    1款之規範意旨（臺北高等行政法院109年交上字第132號判
    決意旨參照）。而原告駕駛系爭車輛於110年4月17日16時43
    分11秒至44分20秒間，有連續4次行駛高速公路及快速公路
    未依規定變換車道（未依規定使用方向燈）之違規行為，衡
    酌汽車駕駛及交通違規之動態與特性，被告予以分次處罰，
    與比例原則相違，應類推適用道交條例第85條之1第2項第1
    款規定，處罰一次為已足，並認關於原處分二部分，顯屬過
    當，應予撤銷。
六、本件事證已臻明確，兩造其餘主張及陳述，經核於判決結果
    不生影響，爰不逐一論列，附此敘明。
七、本件第一審裁判費為300元，依行政訴訟法第104條準用民事
    訴訟法第79條規定，酌量由被告負擔2分之1，餘由原告負擔
    ，並依行政訴訟法第104條規定準用民事訴訟法第93條規定
    ，確定第一審訴訟費用額如主文第3項所示。
中　　華　　民　　國　　111 　年　　3 　　月　　17　　日
　　　　　　　　　行政訴訟庭　法　官　楊萬益
上為正本係照原本作成。
如不服本判決，應於判決送達後20日內，向本院提出上訴狀並表
明上訴理由（原判決所違背之法令及其具體內容或依訴訟資料可
認為原判決有違背法令之具體事實），其未載明上訴理由者，應
於提出上訴後20日內向本院補提理由書（上訴狀及上訴理由書均
須按他造人數附繕本，如未按期補提上訴理由書，則逕予駁回上
訴），並應繳納上訴裁判費新臺幣750元。
中　　華　　民　　國　　111 　年　　3 　　月　　17　　日
　　　　　　　　　　　　　　　書記官　林柏名